【裁判字號】    92,易,1071
【裁判日期】    920625
【裁判案由】    詐欺
【裁判全文】
臺灣高雄地方法院刑事判決                        九十二年度易字第一七一號
    公  訴  人  臺灣高雄地方法院檢察署檢察官
    被      告  己○○○
右列被告因詐欺案件，經檢察官提起公訴（九十一年度偵字第二三六○四號），本院
判決如左：
    主  文
己○○○連續意圖為自己不法之所有，以詐術使人將本人之物交付，處有期徒刑壹年
陸月。
    事  實
一、己○○○因招募互助會多年，期間遭人倒會，經濟情況已屬不佳，詎其為求解決
    上開情況，仍利用其擔任多年互助會會首之機會，在其位於高雄市○鎮區○○街
    八十巷三號之住處，自任會首再招募自民國八十九年四月五日起至九十三年八月
    五日止，每月五日開標一會，遇第三、六、九、十二月之二十日時加標一會，共
    七十一會，每會新台幣（下同）一萬元之民間互助會（下稱Ａ會），己○○○除
    以「金玉」之名義參加上開互助會三會外，另以虛構之會員名稱「素娥」、「麗
    秀」各別再參加三會，個人共計參加九會，圖以上開虛列之會員名義伺機向參加
    或曾參加其所召募互助會之會員或該會員之親屬詐取金錢，而於上開互助會會期
    期間，己○○○即基於意圖自己不法之所有之概括犯意，而為下列詐欺之行為：
（一）於八十九年十月二日，得知另參加其所召集他互助會之會員丙○○有標得該其
      所召集他互助會之會款，即向丙○○佯稱Ａ會會員中有一位「阿華（音同，是
      否如此書寫不明）」之人尚有一活會要出賣於他人，而遊說丙○○購買「阿華
      」之上開活會，並告知丙○○若購買上開活會，不僅可參加Ａ會往後之標會，
      更可於每次收取當次Ａ會開標時因會員「阿華」已提前死會，所繳交一萬元之
      死會會款中之與該次他會員得標金額相同數額之標金（如當次開標日期會員以
      三千元得標，則丙○○即可取得三千元之標金），致丙○○不疑有他而陷於錯
      誤，於同年十月五日至己○○○位於高雄市○鎮區○○街八十巷三號之住處將
      新台幣（下同）四十八萬六千五百元交予己○○○（詐取金額計算方式為以阿
      華已得標計算：假設阿華於第十次得標計算丙○○應支付之金錢，即當時已有
      九會死會為九萬元，以及加上該次得標金額為三千五百元，則一萬元扣除三千
      五百元為六千五百元乘以活會六十一人為三十九萬六千五百元，合計即為四十
      八萬六千五百元）而同意購買該活會，己○○○因而詐得上開款項，惟未免遭
      丙○○發覺上情，己○○○乃於往後每次之開標日期交付當次會員得標金額相
      同數額之標金予丙○○，至其宣告止會時，丙○○前後共收受己○○○所交予
      七萬零八百元之標金，惟丙○○仍受有四十一萬五千七百元之損害。
（二）分別於八十九年十二月二日及九十年七月二日，利用另參加其所召集他互助會
      之會員甲○○有標得該其所召集他互助會之會款而尚未收取會款之機會，向甲○○佯稱其所虛構之會員「麗秀」欲出賣所參加Ａ會之二活會，並告知上開購
      買Ａ會活會之好處，致甲○○認為有利可圖而陷於錯誤，同意將上開二次本應
      取得所標得他互助會之會款直接轉為購買「麗秀」於Ａ會之二會活會之價金，
      而分別詐得四十七萬五千八百元及五十萬四千元【計算方式分別為：（１）八
      十九年十二月二日部分：假設麗秀於第十二次得標，即當時已有十一會死會為
      十一萬元，以及加上該次得標金為三千八百元，則一萬元扣除三千八百元乘以
      活會五十九人為三十六萬五千八百元，合計為四十七萬五千八百元（２）九十
      年七月二日部分：假設麗秀於第二十二次得標，即當時已有二十一會死會為二
      十一萬元，以及加上該次得標金為四千元，則一萬元扣除四千元乘以活會四十
      九人為二十九萬四千元，合計為五十萬四千元】，己○○○亦未免甲○○發現
      ，至宣告止會時，而分別就八十九年十二月二日部分支付六萬三千一百元標金
      ，九十年七月二日支付二萬三千元之標金予甲○○收受，惟甲○○仍受有八十
      九萬三千七百元之損害。
（三）於九十年六月三日得知乙○○有標得非其為會首之另一互助會之會款，遂前去
      向乙○○佯稱其所虛構之Ａ會會員「素娥」欲出賣活會一會，詢問乙○○是否
      願意承接，乙○○原要求己○○○應將「素娥」本人帶來介紹予其認識始願構
      買，然因己○○○一再保證絕無問題，並又告以上開購買Ａ會之好處，致使乙○○亦認有利可圖而陷於錯誤，誤認真另有「素娥」其人而同意購買，遂於九
      十年五月六日，在高雄市○○區○○路一七四巷十一號之住處將四十九萬六千
      元交予己○○○（計算方式為：假設素娥於第二十次得標，即當時已有十九會
      死會為十九萬元，以及加上該次得標金為四千元，則一萬元扣除四千元乘以活
      會五十一人為三十萬六千元，合計為四十九萬六千元），而己○○○因此詐得
      上開款項，且己○○○亦為免乙○○發現，至宣告止會止，共支付三萬二千元
      之標金予乙○○收受，惟乙○○仍受有四十六萬四千元之損害。迄九十年十二
      月五日，即應開標Ａ會第二十八會時，己○○○竟無故宣布止會，並避不見面
      ，俟丙○○向該Ａ會互助會中可能稱為「阿華」之庚○○查詢是否有出賣活會
      予他人，經庚○○告知僅存之一活會係賣予董新詮；另乙○○及甲○○亦欲向
      「素娥」、「麗秀」催討死會會款，而向其他會員查詢時，發現竟無人認識「
      素娥」及「麗秀」其人，丙○○、甲○○、乙○○三人至此始知受騙而查悉上
      情。
二、案經乙○○、丙○○、甲○○訴由臺灣高雄地方法院檢察署檢察官偵查起訴。
    理  由
一、訊據被告己○○○對於曾於右揭時、地召集Ａ會互助會，並於該互助會會期間出
    賣Ａ會活會予告訴人乙○○、丙○○、甲○○三人之事實固坦承不諱，惟矢口否
    認有何詐欺之情事，辯稱：有賣給丙○○一個活會，至於拿何人的會去賣給丙○○，伊不清楚，而伊不知道要如何連絡「素娥」、「麗秀」二人，都是他們自己
    來，伊也不知道他們住那裏云云，經查：
（一）被告前開坦承之事實，核與告訴人乙○○、丙○○、甲○○分於警詢、偵查中
      及本院審理時所陳述渠等確有向被告購買Ａ會互助會活會之情節係屬相符，復
      有告訴人所提出而被告並不否認之互助會會單一紙在卷可稽（九十一年度發查
      字第三二一三號偵查卷第八頁），應堪認屬真實。
（二）被告對於出賣Ａ會活會予丙○○乙事雖辯稱：伊不清楚係拿何人的活會出賣予
      丙○○，惟查：
  １、被告上開所稱即與其於警詢時所稱係將「阿華」之人之活會出賣予丙○○乙事
      有所不符（九十一年度偵字第第二三六○四號偵查卷第六頁背面），且衡以被
      告對於另外出賣予告訴人乙○○、甲○○活會之人尚能記憶為「素娥」、「麗
      秀」二人，何以會不清楚究係以何人之活會出賣予丙○○，足見其前開所辯是
      否實在己大有可疑。
  ２、而被告當時於出賣Ａ會活會予告訴人丙○○時，係告知該出賣之人為「阿華」
      乙事，業據丙○○於警詢、偵查中及本院審理時陳明在卷（九十一年度偵字第
      第二三六○四號偵查卷第十八頁、第四十七頁，本院刑事卷第四七頁），本院
      以為當時被告究係告知以何人名義出賣活會於丙○○，實與本件被告犯行無涉
      ，丙○○自無對此有說謊之必要才是，且參以上開被告於警訊之所稱亦曾陳稱
      係「阿華」之人出賣活會之情以觀，應可確認丙○○前開所稱係屬真實。然觀
      之前開Ａ會之互助會會單所示，其中僅「庚○○」一人可能稱為「阿華」而已
      ，惟經公訴人及本院就此詢問證人庚○○時，庚○○於偵查中及本院審理時均
      已證稱當時伊之活會係出賣予董新詮等情明確在卷（同上偵查卷第四六頁背面
      、刑事卷第二九頁），核與證人即董新詮之妻丁○○於警詢及本院審理時所證
      述確有購買庚○○Ａ會活會之情係屬相符（同上偵查卷第二八頁、刑事卷第三
      十頁），衡以證人非本件之告訴人，自與本件訴訟無何利害之關係，渠等證言
      自堪信為真實，準此，該Ａ會互助會中有可能稱為「阿華」之人亦無將活會出
      賣予丙○○，則究係何人將活會出賣予丙○○，實有待被告說明，然如前所述
      ，被告僅以不清楚辯稱顯非可信。
（三）就「素娥」、「麗秀」二人部份，雖被告辯稱伊不知道要如何連絡「素娥」、
      「麗秀」二人，也不知道二人住那裏云云，然查：
  １、被告曾於偵查中自承：「（「素娥」是何人？）我自已編的名字，也是我自已
      ，我也承認素娥就是我，當初我是向尤女（即乙○○）的爸爸懇求這件事，我
      可以去還被別人倒的錢」等語在卷（同上偵查卷第三八頁背面），與被告事後
      於本院所稱已有明顯不一，本院就此詢問被告何以會於偵查中為上開陳稱，被
      告卻僅供稱：「（素娥就是你？）我被問得頭昏腦脹」等語，顯然仍無法說明
      何以會為上開陳稱，則是否有「素娥」之人已非無疑。
  ２、且經傳訊證人即被告所稱自四、五年前即為其製作互助會會單之戊○○○（即
      被告警詢時所稱阿棉）到院說明為被告整理互助會會單之情況時，證人戊○○○已明確證稱：「（有無幫被告整理互助會名單？）有人起會，她會把人名給
      我，我會先寫起來，再用電腦打。我有寫到素娥、麗秀的名字。我不知道有無
      這些人；（有無跟被告的互助會？）有，跟很久，約二十幾年。跟會期間我不
      知道有素娥、麗秀這兩個人，只有在本件才有這個名字，也沒有見過」等語在
      卷（刑事卷第二八頁），益徵是否有「素娥」、「麗秀」二人更值令人起疑。
  ３、再自本案件於九十一年五月二十二日經告訴人訴請公訴人偵辦以來，以至本案
      於九十一年六月十一日言詞辯論終結時已逾一年，期間不論係公訴人及本院均
      一致告知被告提供該「素娥」、「麗秀」之連絡方式以供審酌，惟被告卻自始
      至終皆未能陳明僅一再陳稱無法連絡，則被告到底要如何每次收取「素娥」、
      「麗秀」之人當期應繳交之一萬元死會會款實無法想像，蓋若被告所辯為真，
      何以被告會如此放心而不加以詢問二人之連絡方式即將一百四十七萬七千八百
      元交予二人收受，如此顯然與常情有所相違。
      綜上所述，基上種種事證顯示，根本無法證明有被告所稱之「阿華」、「素娥
      」、「麗秀」之人，而被告以此向告訴人收取價金以憑購買上開所稱之人於Ａ
      會活會，其當時確有詐欺之意思已甚明顯，被告所辯並不足採，本案事證應屬
      明確，其犯行已堪認定。
二、核被告所為，係犯刑法第三百三十九條第一項詐欺取財罪。公訴人雖認被告於犯
    罪事實（二）所為係涉犯刑法第三百三十九條第二項之詐欺得利罪，惟被告當時
    係向告訴人甲○○詐取由他向其他會員收取應交付之會款共九十七萬九千八百元
    ，並非財產上之不法利益，係屬財物，故公訴人此部分所認尚有未洽，惟基本社
    會事實相同，本院自應予以審理，並變更起訴法條。又其先後四次詐取財物之行
    為，時接緊接，方法相同，所犯係犯罪構成要件相同之罪，顯係基於概括犯意反
    覆為之，應依刑法第五十六條規定論以一罪，並依法加重其刑。爰審酌被告召募
    民間互助會，自任會首，利用他人對其之信任而詐取他人財物，不僅致告訴人辛
    苦所得追討無著，亦屬嚴重破壞社會經濟秩序，行為甚屬不該，且犯後亦無力清
    償，未能與告訴人等人達成和解，及於犯後一再否認犯行，猶飾圖卸責，顯然毫
    無悔意，惟另考量其未有前科資料，有台灣高等法院被告全國前案紀錄表一紙在
    卷可稽，可見其素行尚屬良好一切情狀，量處如主文所示之刑，以資懲儆。
據上論斷，應依刑事訴訟法第二百九十九條第一項前段、第三百條，刑法第五十六條
、第三百三十九條第一項，罰金罰鍰提高標準條例第一條前段，判決如主文。
本案經檢察官陳俊宏到庭執行職務。
中      華      民      國      九十二      年    六    月    二十五    日
                                  臺灣高雄地方法院刑事第三庭
                                      法  官  楊  宗  翰
右正本證明與原本無異。
如不服本判決，應於判決送達後十日內，向本院提出上訴狀。
                                      書記官  陳  怡  真
中      華      民      國      九十二      年    六    月    二十七    日
附錄本判決論罪之法條：
刑法第三百三十九條
    意圖為自己或第三人不法之所有，以詐術使人將本人或第三人之物交付者，處五
    年以下有期徒刑、拘役或科或併科一千元以下罰金。
    以前項方法得財產上不法之利益或使第三人得之者，亦同。
    前二項之未遂犯罰之。


司法院資訊處製作；財團法人民間司法改革基金會備份。
